【裁判字號】    98,台上,2374
【裁判日期】    980430
【裁判案由】    違反藥事法
【裁判全文】
最高法院刑事判決            九十八年度台上字第二三七四號
上  訴  人  甲○○
選任辯護人  劉家驥律師
上  訴  人  乙○○
選任辯護人  林春榮律師
上  訴  人  丙○○
            丁○○
上 列一 人
選任辯護人  蕭隆泉律師
            陳惠玲律師
上列上訴人等因違反藥事法案件，不服臺灣高等法院臺中分院中
華民國九十六年十一月六日第二審更審判決（九十五年度重上更
(二)字第七六號，起訴案號：臺灣臺中地方法院檢察署八十八年度
偵字第一０一六七、一０一六八、一０一六九、一０一七０、一
０四六五、一０四六六、一九四二四、一九四二六號），提起上
訴，本院判決如下：
    主  文
上訴駁回。
    理  由
按刑事訴訟法第三百七十七條規定，上訴於第三審法院，非以判
決違背法令為理由，不得為之。是提起第三審上訴，應以原判決
違背法令為理由，係屬法定要件。如果上訴理由書狀並未依據卷
內訴訟資料，具體指摘原判決不適用何種法則或如何適用不當，
或所指摘原判決違法情事，顯與法律規定得為第三審上訴理由之
違法情形，不相適合時，均應認其上訴為違背法律上之程式，予
以駁回。本件原判決認定：(一)上訴人甲○○、乙○○（經營「根
達製藥廠有限公司」，下稱「根達製藥廠」）以製造並販賣含有
Diazepam、Caffeine等鎮靜安眠劑成分之偽藥之犯意聯絡，自民
國八十八年一月間起，由甲○○三次委託乙○○攪拌含有上開成
分之偽藥原料，再由甲○○在住處製成偽藥錠片「六一五」及FM
２，其中「六一五」偽藥係請不知情之張京財進行內包裝。製成
該二偽藥後，甲○○先以新台幣（下同）九萬元販售FM２偽藥三
萬六千顆予明知為偽藥而意圖販賣牟利之上訴人丙○○，再於八
十八年三月間給丙○○「六一五」偽藥一千顆作為樣品。丙○○
請人鑑定認可該樣品後，即以每顆一點七元向甲○○購買十萬顆
「六一五」偽藥，繼於八十八年四月十七日又向甲○○買進十二
萬顆（以十萬顆計價）。丙○○旋以「六一五」偽藥每顆二點五
元售予年籍不詳之陳姓藥商十四盒（每盒一千顆），及經營麗新
藥局、明知為偽藥而意圖販入營利之上訴人丁○○十萬顆，並與
甲○○於八十八年四月間將十萬顆「六一五」偽藥送至麗新藥局
，同時向丁○○先收取五萬元價金。丁○○將該「六一五」偽藥
移置住處客廳，尚未及售出，即經查獲。(二)甲○○、乙○○、陳
振富（於九十年七月三十一日死亡）均明知「普拿疼」(Panadol
）係施德齡股份有限公司（下稱施德齡公司）生產、荷商史克美
占遠東股份有限公司經銷之藥品，其「Panadol」、「Panadol及
圖」、「Panadol 普拿疼」、「普拿疼」等文字圖樣，並經向經
濟部中央標準局（現改制為智慧財產局）註冊，取得商標專用權
，且尚在專用期間內；其外包裝盒之美術著作，施德齡公司並享
有著作財產權。甲○○、乙○○於八十八年二月間，基於概括犯
意，共謀製造「普拿疼」偽藥銷售，由乙○○提供原料及根達製
藥廠設備，負責製造偽藥及其鋁箔內包裝事項，甲○○則負責模
具、銷售及偽藥外包裝。甲○○先於八十八年三月間未經施德齡
公司許可，偽造施德齡公司授權書影本，持以委託不知情之林榮
恒（即林承澤）製作「普拿疼」藥品內盒十二萬個、外盒三千個
及說明書十二萬份，擅自重製施德齡公司享有著作財產權之外包
裝盒，預備供銷售之用，足生損害於施德齡公司。乙○○則利用
根達製藥廠之設備進行偽藥打錠，並於八十八年四月初聯絡知情
之陳振富，由陳振富以所營台灣昇葆企業有限公司之設備，進行
偽藥鋁箔包裝。八十八年四月十九日，乙○○將打錠製造完成之
二十五桶合計八十二萬五千六百餘顆「普拿疼」偽藥及私自製造
含有「Panadol 」、「普拿疼」等商標字樣之模具，交與陳振富
進行鋁箔包裝，陳振富旋進行測試，當日即經法務部調查局台中
縣調查站在上訴人等及張京財、陳振富之住處、公司分別查獲如
原判決附表一至六所示各項物品等情。因予撤銷第一審關於上訴
人等之科刑判決，改判仍依牽連犯之例，從一重論處甲○○、乙
○○共同連續製造偽藥、丙○○共同連續明知為偽藥而販賣、丁
○○明知為偽藥而販賣罪刑，已詳敘認定犯罪事實之依據及憑以
認定之理由。對於甲○○坦承上開(一)部分犯行，而否認製造(二)部
分偽藥，並以其係向乙○○購得為辯；乙○○僅承認販賣賦型劑
並攪拌後交予甲○○，另負責「普拿疼」藥品之加工打錠及加註
文字，至於原料、模具均由甲○○交付等情；丙○○辯稱：伊係
向案外人李金山購買「六一五」藥品，惟李金山交付FM２抵充，
伊未曾對外販售等語；丁○○則否認曾向甲○○、丙○○購買「
六一五」藥品，以彼等強行塞貨，伊不知為偽藥，不打算販賣，
亦無營利之圖等語為辯；上訴人等所辯各節如何不足採信，原判
決俱依查證所得心證加以指駁說明。從形式上觀察，原判決並無
違背法令之情形。上訴人等上訴意旨指摘原判決違法，經查：(一)
被告以外之人於審判外之言詞或書面陳述，除法律有規定者外，
不得作為證據，固為九十二年二月六日修正公布，同年九月一日
施行之刑事訴訟法第一百五十九條第一項所明定。然依該法施行
法第七條之三但書規定，其施行前繫屬法院之案件，已依法定程
序所進行之訴訟程序，其效力不受影響。本案係於八十八年十月
一日繫屬法院，證人張京財、林榮恒、甲○○（對其他共同被告
而言）於八十八年四月十九日、五月二十一日分別在法務部調查
局台中縣調查站詢問、檢察官偵查中之陳述，雖屬審判外之陳述
，然各該陳述均係在該次刑事訴訟法修正施行前所為，且經第一
、二審法院於刑事訴訟法修正施行前之歷次審判期日，提示各該
供述證據並告以要旨，使上訴人等有辯論機會，踐行合法之調查
證據程序，依上開修正刑事訴訟法施行法規定，各該已依法定程
序進行之訴訟程序，不因上開法律修正而受影響。況且原審於審
理程序中已傳喚證人張京財、林榮恒到庭而為陳述，並命甲○○
以證人身分，予上訴人等行使反對詰問之機會。是原判決以張京
財、林榮恒、甲○○之上開陳述，資為認定本件犯罪事實之證據
，於法並無不合。甲○○、乙○○、丙○○上訴意旨以上開供述
無證據能力，指摘原判決採證違法，自非適法。(二)刑事訴訟法採
自由心證主義，證人供述之證據前後不符時，究竟何者為可採，
事實審法院得依證據法則，本於自由心證予以斟酌，作合理之比
較，定其取捨；判決內若已論敘其何以作此判斷之心證理由，且
其取捨判斷不違背經驗法則或論理法則，即不生判決違背法令之
問題。觀諸原判決有關上開製造「六一五」及FM２偽藥販賣部分
之事實，係依憑甲○○及丙○○所為相符之自白、證人張京財之
證述、卷附監聽甲○○與丁○○洽商交貨（即「六一五」偽藥）
所得譯文及法務部調查局鑑驗通知書、扣案如原判決附表所示物
品等項證據；有關上述製造「普拿疼」偽藥販賣部分之事實，係
依憑甲○○之自白、證人林榮恒、陳振富、張京財、陳建豪之證
述、卷附偽造之授權書影本、仿冒包裝盒及法務部調查局鑑驗通
知書、扣案如原判決附表所示物品等項證據，而為認定，並詳敘
證據取捨及得心證之理由，且其所為論敘並未違背經驗法則或論
理法則，核屬原審採證認事職權之適法行使，亦難認有調查未盡
、理由不備或矛盾、適用法則不當等違法情事。乙○○、丙○○
、丁○○就此徒憑己見任意指為違背法令云云，重為單純事實上
之爭辯，均不足據以辨認原判決已具備違背法令之形式要件。(三)
「美術著作」為著作權法第五條第一項例示之著作一種，並由主
管機關內政部於八十一年六月十日依該條第二項之授權，訂定「
美術著作」之內容例示，「包括繪畫、版畫、漫畫、連環圖（卡
通）、素描、法書（書法）、字型繪畫、雕塑、美術工藝品及其
他之美術著作」。是以，字型繪畫亦為美術著作之一。而字型繪
畫乃指就中外常用文字之整體字群作一致性之繪畫設計，一般多
係使用在電腦字型、印刷或刻印字型。系爭「普拿疼」藥錠之外
包裝盒，其上以描繪、著色、書寫等美術技巧表達字型、配色、
線條、明暗、排列等所構成之圖形設計，自符合前述規定，而為
受著作權法保護之美術著作。原判決以甲○○、乙○○為製造「
普拿疼」偽藥銷售販賣，由甲○○委託不知情之林榮恒製作「普
拿疼」藥品外包裝盒三千個，擅自重製施德齡公司享有著作財產
權之「普拿疼」藥品外包裝盒美術著作，侵害該公司之著作權，
係犯（八十七年一月二十一日修正公布之）著作權法第九十一條
第二項之意圖銷售而擅自以重製之方法侵害他人之著作財產權罪
部分，核無甲○○上訴意旨所指違法情事。(四)量刑之輕重，係屬
事實審法院得依職權自由裁量之事項，苟以行為人之責任為基礎
，且已斟酌刑法第五十七條各款所列情狀而為刑之量定，復未逾
越法定刑度，即不容任意指為違法。原判決敘明審酌甲○○明知
擅製偽藥販售，供人服用，將致人身心一定之危害，猶為一己私
利連續製造偽藥，且販售之數量龐大，對社會危害非輕，以其尚
能坦認犯行而有助於釐清案情等情狀，依連續犯之規定加重其法
定刑（七年以下有期徒刑，得併科新台幣七百萬元以下罰金），
處以有期徒刑三年，既未逾越法定刑度，又非濫用權限，不容任
意指摘。甲○○上訴意旨泛詞指摘原判決對其諭知之刑，相較其
他上訴人等所處者，不無失平云云，顯與法律規定得為第三審上
訴理由之違法情形，不相適合。(五)共同實行犯罪行為之人，在合
同意思範圍以內，各自分擔犯罪行為之一部，相互利用他人之行
為，以達其犯罪之目的者，即應對於全部所發生之結果，共同負
責。原判決就上開(一)部分事實，載明乙○○與甲○○以製造並販
賣偽藥之犯意聯絡，由甲○○三次委託乙○○攪拌偽藥原料等情
；於理由內則詳載甲○○供述如何向乙○○購買該偽藥原料並由
乙○○代為攪拌調製成粉狀半成品，再交由伊打錠成型後販售等
情，據以指駁乙○○否認參與製造偽藥之辯解（見原判決第十一
至十三頁），並認其二人就製造偽藥販賣犯行有犯意聯絡及行為
分擔，為共犯。所為論斷，於法並無不合。縱原判決事實欄疏未
載明乙○○尚出售該偽藥原料予甲○○，致事實與理由記載略顯
不一，不無微瑕，然於判決結果不生影響，自不得據為上訴第三
審之合法理由。同理，原判決關於上開(二)部分事實，認定乙○○
與甲○○共謀製造「普拿疼」偽藥銷售，由乙○○提供原料及根
達製藥廠設備，負責製造偽藥及其鋁箔內包裝事項，甲○○則負
責模具、銷售及偽藥外包裝；二人依此謀議而由甲○○持偽造之
施德齡公司授權書影本委託林榮恒製作「普拿疼」藥品內外包裝
盒及說明書等情，理由則說明其二人就製造偽藥、行使偽造私文
書、違反著作權法、商標法等全部犯行有犯意聯絡及行為分擔，
應負共犯之責。此項論斷，殊無乙○○上訴意旨就行使偽造私文
書部分，所謂有事實及理由記載不一、調查未盡或理由不備之違
法。(六)藥事法第八十八條規定，查獲供製造、調劑偽藥之器材，
均應沒收。所稱器材，應包括供製造、調劑偽藥之器具及材料（
包括原料）。原判決據以諭知沒收其附表五編號二所示，在乙○
○住處查扣之「仿冒普拿疼錠劑原料六十二公斤」，並無如乙○
○上訴意旨所指之適用法則違誤。(七)藥事法第二十條第一款規定
，「未經核准，擅自製造」之藥品，即為該法所稱偽藥。原判決
認定甲○○、乙○○未經核准，擅自共同製成含有Diazepam、Ca
ffeine等鎮靜安眠劑成分之偽藥錠片「六一五」及FM２後，由甲
○○售予丙○○FM２三萬六千顆、「六一五」偽藥十萬顆及十二
萬顆，並在丙○○之台中市住處查獲如原判決附表三所列之「白
色圓形錠劑」各十萬零六千餘粒及三萬六千粒等情。該附表三編
號二「白色圓形錠劑，三萬六千粒」，經法務部調查局檢驗結果
，係「殘留Diazepam成分」，有該局檢驗通知書附八十八年度偵
字第一０一六九號偵查卷第一０五頁可稽，原判決因認此部分亦
屬偽藥，揆諸前開說明，於法尚無不合。丙○○上訴意旨以Diaz
epam 屬鎮痙劑，並非鎮靜安眠劑，又FM２係指內含 Flunitraze
pam 成分之藥劑云云，謂原判決誤以Diazepam為鎮定安眠劑，並
將含有Diazepam成分者認屬「六一五」或「FM２」，有與卷內事
證不符之違法云云，衡諸藥事法有關偽藥之定義，所為指摘亦於
判決結果無影響，自非適法之第三審上訴理由。(八)綜上所述，應
認本件上訴人等之上訴均違背法律上之程式，俱予駁回。
據上論結，應依刑事訴訟法第三百九十五條前段，判決如主文。
中    華    民    國  九十八  年    四    月    三十  日
                      最高法院刑事第十庭
                          審判長法官  花  滿  堂
                                法官  陳  東  誥
                                法官  林  錦  芳
                                法官  洪  昌  宏
                                法官  吳  信  銘
      本件正本證明與原本無異
                                      書  記  官
中    華    民    國  九十八  年    五    月    四    日
                                                      V


司法院資訊處製作；財團法人民間司法改革基金會備份。
